【裁判字號】    99,簡上,69
【裁判日期】    991130
【裁判案由】    確認本票債權不存在
【裁判全文】
臺灣新竹地方法院民事判決              99年度簡上字第69號
上  訴  人  彭國政
被上訴人    應桂生
                      樓
上列當事人間確認本票債權不存在事件，上訴人對於中華民國99
年8月12日本院新竹簡易庭99年度竹簡字第217號第一審判決提起
上訴，本院於民國99年11月17日辯論終結，判決如下：
      主    文
原判決廢棄。
確認被上訴人持有上訴人所簽發發票日為民國98年1月8日、面額
新臺幣陸萬伍仟元、票號494402號、未載到期日之本票債權不存
在。
第一審、第二審訴訟費用均由被上訴人負擔。
    事實及理由
壹、上訴人起訴主張，除與原審判決記載相同爰予引用外，另補
    稱：
一、被上訴人應桂生持有上訴人彭國政簽發系爭發票日為民國98
    年1月8日、票號494402號、票面金額新台幣(下同)65,000元
    ，未載到期日之本票1 紙(下稱：系爭本票)，聲請本院裁定
    准予就本票為強制執行，惟系爭本票乃上訴人遭訴外人即被
    上訴人之子應耀德恐嚇下所簽發，緣由為上訴人於96年8 月
    至97年7 月間經訴外人竹北高中徐武男老師介紹認識訴外人
    應耀德，後積欠應耀德一筆職棒簽賭之賭債102 萬元，最後
    雙方以87萬元協定償還(期間積欠的賭債以每月5 分計算)。
    詎應耀德嗣後又說上訴人其它積欠之賭債亦要償還，並於97
    年8月至98年1月用0000000000手機用電話陸續恐嚇上訴人稱
    ：「不再拿些錢來，會找人去學校找上訴人，其是桃園天道
    盟正義會的，．．．再不回電自己看著辦，不要在路上給其
    遇到，其不怕警察趕快去報警」，是以，上訴人係在其逼迫
    下簽下系爭本票，且因訴外人應耀德告知上訴人須給付每月
    利息10分即6,500 元，並要上訴人將利息匯入訴外人陳智倫
    郵局帳戶內(此為應耀德職棒簽賭匯款)，上訴人前兩月東借
    西借都將利息匯入訴外人陳智倫郵局帳戶內，然因不堪負荷
    ，及威脅，乃於98年4 月間向新竹縣警局竹北分局偵查隊報
    案，如為合法債權，被上訴人怎會就98年2 月間到期日之本
    票拖到一年後才訴諸法律裁定，顯不合常理。
二、又被上訴人於原審稱：其為訴外人應耀德之父，由於上訴人
    經濟困難向訴外人「阿龍」借款，並由其子應耀德當保證人
    ，上訴人遂開立系爭本票以為擔保，嗣因上訴人無法償還云
    云，惟尚有下列疑點：
  (一)上訴人如有所謂向「阿龍」借款，應傳該人出庭作證，不
      能推說聯絡不到該人，更使人疑慮。
  (二)如被上訴人所述上訴人借款係由其子應耀德當保證人，如
      此系爭本票或借據應有訴外人應耀德之背書。
  (三)且被上訴人所述其於99年農曆過年後陸續金援其子，金額
      不僅60,000元，故其子應耀德遂將系爭本票轉讓之，還稱
      提供其子買汽車及機車等一些生活資金云云，如此有掩耳
      盜鈴之嫌。
三、上訴人提供之光碟譯文可否被上訴人當面對質及解釋，作為
    輔助證據，因應耀德於96年7月至97年6月確有傳給上訴人賭
    博網站cd658658.net大傳奇及Ts711.net 索尼兩個賭博網站
    的帳號及密碼的簡訊給上訴人，上訴人所說全為事實。
四、末查，被上訴人與訴外人應耀德是父子關係，應該知道系爭
    本票是訴外人應耀德脅迫上訴人簽發的，而且被上訴人是沒
    有代價取得系爭本票，本件應係訴外人應耀德以被上訴人之
    名義聲請本票裁定，實際上系爭本票之權利人仍為訴外人應
    耀德，被上訴人依據票據法第13條但書及同法第14條第1、2
    項規定，自不得享有票據上權利。
五、為此聲明請求：
  (一)原判決廢棄。
  (二)確認被上訴人持有上訴人所簽發系爭發票日為98年1月8日
      、面額65,000元、票號494402號、未載到期日之本票債權
      不存在。
  (三)第一審、第二審訴訟費用均由被上訴人負擔。
貳、被上訴人除與原判決記載相同部分，予以引用外，並補稱：
一、被上訴人為訴外人應耀德之父，由於上訴人經濟困難向訴外
    人「阿龍」借款，並由其子應耀德當保證人，上訴人遂開立
    系爭本票以為擔保，嗣因上訴人無法償還，「阿龍」前來找
    尋訴外人應耀德，因訴外人應耀德無法處理，被上訴人乃替
    上訴人償還積欠「阿龍」之債務，並交付現金68,000元給訴
    外人應耀德，由應耀德交予「阿龍」後，「阿龍」才將系爭
    本票交還訴外人應耀德。又訴外人應耀德因職棒簽賭被法院
    判決後生活困難，沒有職業及收入，無法支付家庭開支，全
    係被上訴人自99年農曆過年後陸續金援應耀德，應耀德始將
    系爭本票轉讓予被上訴人，被上訴人即請其子應耀德書寫催
    告上訴人於函到5 日內給付本票款65,000元之存證信函，惟
    因上訴人置之不理，被上訴人即於收受系爭本票隔1 個多月
    後，向本院對於上訴人聲請本票裁定，被上訴人並無惡意或
    以無對價取得系爭本票情事。
二、為此聲明：
  (一)上訴駁回。
  (二)第二審訴訟費用由上訴人負擔。
、法院之判斷：
一、上訴人起訴主張：被上訴人持有上訴人所簽發系爭發票日為
    98年1月8日、票面金額65,000元、未載到期日之本票1 紙，
    聲請本院裁定准予對於上訴人為強制執行，惟系爭本票乃因
    上訴人被訴外人應耀德恐嚇下所簽發，因上訴人於96年8 月
    至97年7月間積欠訴外人應耀德一筆職棒簽賭之賭債102萬元
    ，最後以87萬元償還。98年l 月訴外人應耀德又出言恐嚇，
    逼迫上訴人簽下系爭本票，利息每月10分6,500 元，上訴人
    前兩月都將利息匯入訴外人應耀德所指示之訴外人陳智倫郵
    局帳戶內，此事並經上訴人於98年4 月間向新竹縣警局竹北
    分局報案，上訴人因而主張被上訴人對於系爭本票債權不存
    在等語。
二、被上訴人則以：其為訴外人應耀德之父，由於上訴人經濟困
    難向訴外人「阿龍」借款，並由其子應耀德當保證人，上訴
    人遂開立系爭本票以為擔保，嗣因上訴人無法償還，「阿龍
    」前來找尋訴外人應耀德，因訴外人應耀德無法處理，被上
    訴人乃替上訴人償還積欠「阿龍」之債務，並交付現金68,0
    00元給訴外人應耀德，由應耀德交予「阿龍」後，「阿龍」
    才將系爭本票交還訴外人應耀德。又訴外人應耀德因職棒簽
    賭被法院判決後生活困難，沒有職業及收入，無法支付家庭
    開支，全係被上訴人自99年農曆過年後陸續金援應耀德，應
    耀德始將系爭本票轉讓予被上訴人，被上訴人即請其子應耀
    德書寫催告上訴人於函到5 日內給付本票款65,000元之存證
    信函，惟因上訴人置之不理，被上訴人即於收受系爭本票隔
    1 個多月後，向本院對於上訴人聲請本票裁定，被上訴人並
    無惡意或以無對價取得系爭本票情事等語，資為抗辯。
三、查上訴人主張被上訴人經由訴外人應耀德轉讓持有其所簽發
    之系爭本票，並聲請本院99年度司票字第159 號民事裁定准
    予就系爭本票對於上訴人為強制執行在案，業據提出本院99
    年度司票字第159 號民事裁定一紙附卷可稽，復為被上訴人
    所不否認，且經本院依職權調閱本院上開本票裁定案卷核閱
    無訛，自堪信為真實。
四、按無對價或以不相當之對價取得票據者，不得享有優於其前
    手之權利，此為票據法第14條第2 項所明定。又票據行為為
    不要因行為，執票人不負證明關於給付原因之責任，如票據
    債務人主張執票人取得票據係無對價或以不相當對價取得，
    應由該債務人負舉證責任(最高法院85年度台上字第286號判
    決意旨參照 )。查上訴人主張被上訴人持有之系爭本票，實
    際上係訴外人應耀德脅迫上訴人簽發的，而且被上訴人是沒
    有代價取得系爭本票，本件應係訴外人應耀德以被上訴人之
    名義聲請本票裁定，實際上系爭本票之權利人仍為應耀德，
    被上訴人自不得享有票據上權利等情，雖為被上訴人所否認
    ，惟查：
  (一)被上訴人確係經由其子應耀德轉讓而持有系爭本票，而訴
      外人應耀德前確曾自96年4 月間起，因經營賭博簽賭網站
      ，觸犯圖利聚眾賭博罪嫌，經台灣宜蘭地方法院檢察署檢
      察官起訴後，由台灣宜蘭地方法院以97年度宜簡字第 149
      號刑事簡易案件判決有期徒刑六月，如易科罰金，以1 千
      元折算1 日確定在案，業經本院依職權調閱訴外人應耀德
      之刑事前科資料核閱無訛，此有訴外人應耀德之台灣高等
      法院全國前案簡列表、台灣宜蘭地方法院檢察署檢察官聲
      請簡易判決處刑書及台灣宜蘭地方法院97年度宜簡字第14
      9 號刑事簡易判決各一紙附卷可稽，且為兩造所不爭執，
      足見被上訴人之前手應耀德確有經營賭博簽賭網站情事，
      洵堪認定。
  (二)又被上訴人雖主張上訴人因經濟困難向訴外人「阿龍」借
      款，並由其子應耀德當保證人，上訴人遂開立系爭本票以
      為擔保，嗣因上訴人無法償還，「阿龍」前來找尋訴外人
      應耀德，因訴外人應耀德無法處理，被上訴人乃替上訴人
      償還積欠「阿龍」之債務，並交付現金68,000元給訴外人
      應耀德，由應耀德交予「阿龍」後，「阿龍」才將系爭本
      票交還訴外人應耀德等情，惟為上訴人否認被上訴人有交
      付現金68,000元給訴外人應耀德，由應耀德交予「阿龍」
      情事，觀之被上訴人所提其個人目前所使用郵政存簿儲金
      簿，可知被上訴人每月雖有固定榮民就養13,000 元至14,
      000 元間金額入帳，惟每月存款結餘通常為十位或百位數
      ，亦從無提款68,000元大筆現金之紀錄，則被上訴人上開
      空言所辯其係替上訴人償還積欠「阿龍」之債務，並交付
      現金68,000元給訴外人應耀德，由應耀德交予「阿龍」後
      ，「阿龍」才將系爭本票交還訴外人應耀德云云，即難採
      信。
  (三)至被上訴人雖另稱訴外人應耀德因職棒簽賭被法院判決後
      生活困難，沒有職業及收入，無法支付家庭開支，全係被
      上訴人自99年農曆過年後陸續金援應耀德，應耀德始將系
      爭本票轉讓予被上訴人，被上訴人即請其子應耀德書寫催
      告上訴人於函到5 日內給付本票款65,000元之存證信函，
      惟因上訴人置之不理，被上訴人即於收受系爭本票隔1 個
      多月後，向本院對於上訴人聲請本票裁定，被上訴人並無
      惡意或以無對價取得系爭本票情事，惟被上訴人縱有支付
      訴外人應耀德家庭生活收支情事，然被上訴人於原審時亦
      陳稱：其係因應耀德經濟困難，所以支援應耀德，『也不
      算是借』，其到現在還要支援他，應耀德買車子、繳稅金
      ，生活費用等其都有支援，所以應耀德就拿系爭本票給被
      上訴人等語(詳原審卷第19頁反面)，足見被上訴人係基於
      其與訴外人應耀德間之父子關係，始會支應應耀德之日常
      生活支出，要難以此認定其等間另有發生金錢往來法律關
      係之意思存在，且遽而推定被上訴人取得系爭本票係有支
      付對價予訴外人應耀德。是以，上訴人主張被上訴人係以
      無對價自訴外人應耀德處取得系爭本票，依據票據法第14
      條第2 項規定，自不得享有優於其前手之權利，自屬有據
      。
五、再者，票據之發票人一旦提出其基礎原因關係不存在之對人
    抗辯，執票人自應就該基礎原因關係存在之積極事實，負舉
    證責任(最高法院81年度台上字第879號判決參照 )。本件上
    訴人主張其與被上訴人之前手應耀德間就系爭本票並無任何
    基礎原因關係存在等語，雖為被上訴人所否認，並抗辯：上
    訴人因經濟困難向訴外人「阿龍」借款，並由其子應耀德當
    保證人，上訴人遂開立系爭本票以為擔保，嗣因上訴人無法
    償還，「阿龍」前來找尋訴外人應耀德，因訴外人應耀德無
    法處理，被上訴人乃替上訴人償還積欠「阿龍」之債務，並
    交付現金68,000元給訴外人應耀德，由應耀德交予「阿龍」
    後，「阿龍」才將系爭本票交還訴外人應耀德等情，惟為上
    訴人所否認其有向訴外人「阿龍」借款情事，而被上訴人亦
    未能舉證確有「阿龍」之人，參以上訴人主張其因簽賭職棒
    ，積欠訴外人應耀德賭債102 萬元，最後雙方以87萬元協定
    償還乙節，雖經證人應耀德於原審及本院99年10月4 日準備
    程序時到庭證述：「(問：上訴人職棒簽賭本來簽102萬元，
    後來以87萬元償還是你同意的嗎？ )答：我有同意，是他太
    太跟我說的，但是上訴人個人跟我承諾剩下的他會處理，但
    是他還有欠別人的部分他會慢慢跟我處理。」等語( 詳本院
    99年10月4日準備程序筆錄)，惟上訴人積欠訴外人應耀德之
    賭債金額102 萬元，既非區區少數，衡之社會一般常情，上
    訴人苟未與訴外人應耀德就須償還賭債之總金額達成協議，
    上訴人應無在其家人協助下一次攤還87萬元賭債予應耀德之
    理，參以上訴人於原審時提出訴外人應耀德於98年6月8日傳
    送予上訴人之簡訊記載：「最好電話都一直講話中聯繫不到
    ，你就自己看著辦。」等語，及訴外人應耀德於98年8 月25
    日傳送予上訴人之簡訊記載：「傳我跟他們的帳不相關，既
    然我知道也被你出賣了更好了，我會交待公司，我出事找你
    。」等語(詳原審卷第21頁、第22頁)，足見上訴人主張其係
    因遭訴外人應耀德三不五時電話騷擾及恐嚇，始會在與訴外
    人應耀德就賭債金額87萬元和解債務消滅後，另於98年1 月
    間簽發系爭本票交予訴外人應耀德收受，實上訴人與訴外人
    應耀德間並無簽發系爭本票之原因關係存在，要非無據。此
    外，被上訴人復不能舉證證明上訴人確另有積欠訴外人應耀
    德65,000元債務，及「阿龍」確有交付借款65,000元予訴外
    人應耀德，以茲清償上訴人積欠訴外人應耀德債務之事實，
    而本票復不足據為業已交付金錢之證明( 最高法院69年度台
    上字第1184號判決參照 )，則上訴人主張訴外人應耀德取得
    系爭本票並無任何基礎原因關係存在，亦屬有據。
六、綜上所述，上訴人主張被上訴人係以無對價自訴外人應耀德
    處取得系爭本票，依據票據法第14條第2 項規定，自不得享
    有優於其前手之權利，又因上訴人先前積欠訴外人應耀德賭
    債102 萬元，最後雙方以87萬元協定償還，上訴人嗣因遭訴
    外人應耀德三不五時電話騷擾及恐嚇，始會在與訴外人應耀
    德就賭債金額87萬元和解債務消滅後，另於98年1 月間簽發
    系爭本票交予訴外人應耀德收受，實上訴人與訴外人應耀德
    間並無簽發系爭本票之原因關係存在，既堪採信，則被上訴
    人主張對於上訴人有系爭65,000元之本票債權存在，上訴人
    自有即受確認判決之法律上利益。從而，上訴人請求確認被
    上訴人執有上訴人所簽發系爭本票債權不存在，即屬有據，
    應予准許。原審所為上訴人敗訴之判決，尚有未洽，上訴論
    旨指摘原判決不當，求予廢棄改判，為有理由。
七、至兩造其餘之攻擊或防禦方法，及未經援用之證據，經本院
    斟酌後，認為均不足以影響本判決之結果，自無逐一詳予論
    駁之必要，併此敘明。
據上論結，本件上訴為有理由，依民事訴訟法第436條之1第3 項
、第463條、第450條、第78條，判決如主文。
中    華    民    國    99    年    11    月    30    日
                  民事第一庭  審判長  法  官  汪銘欽
                                      法  官  陳順珍
                                      法  官  王佳惠
以上正本係照原本作成。
本判決不得上訴。
中    華    民    國    99    年    11    月    30    日
                                      書記官  陳思璟

司法院資訊處製作；財團法人民間司法改革基金會備份。
